ACORDAO-COMPLETO-2454359

ACÓRDÃO 9740/2021 ATA 26/2021 - SEGUNDA CÂMARA

VISTOS, relatados e discutidos estes autos da Tomada de Contas Especial instaurada pelo Fundo Nacional de Saúde, em decorrência de irregularidades na gestão dos recursos públicos do Convênio 3.063/2007, celebrado entre a União, por intermédio do Ministério da Saúde, e a Secretaria de Estado de Saúde Pública do Rio Grande do Norte - SESAP/RN.
ACORDAM os Ministros do Tribunal de Contas da União, reunidos em Sessão da Segunda Câmara, ante as razões expostas pelo Relator, em: 
9.1. com fundamento nos arts. 1º, inciso I, 16, inciso, I, 17 e 23, inciso I, da Lei 8.443/1992, julgar regulares as contas do Sr. Isaú Gerino Vilela da Silva, dando-lhe quitação plena;
9.2. com fulcro nos arts. 1º, inciso I, 16, inciso II, 18 e 23, inciso II, da Lei 8.443/1992, julgar regulares com ressalva as contas do Sr. Luiz Roberto Leite Fonseca, dando-lhe quitação;
9.3. nos termos do art. 12, §§ 1º e 2º, da Lei 8.443/1992 e do art. 202, §§ 2º e 3º, do Regimento Interno/TCU, rejeitar as alegações de defesa do Estado do Rio Grande do Norte e fixar novo e improrrogável prazo de 15 (quinze) dias, a contar da notificação, para que o aludido ente federado comprove, perante este Tribunal, o recolhimento ao Fundo Nacional de Saúde das importâncias abaixo discriminadas, atualizadas monetariamente a partir das indicadas até a data do efetivo recolhimento, na forma da legislação em vigor: 
	DATA DA OCORRÊNCIA 
	VALOR ORIGINAL (R$) 

	14/12/2012
	24.009,25

	20/12/2012
	1.004,39

	24/01/2013
	183.470,46

	29/01/2013
	1.196,94

	08/02/2013
	266,65

	12/03/2013
	266,65

	08/04/2013
	266,65

	26/06/2013
	7.368,00

	03/07/2013
	767,11

	06/08/2013
	239,47

	18/11/2013
	2.371,45

	04/12/2013
	44.330,19

	26/12/2013
	230,88

9.4. dar ciência deste Acórdão:
9.4.1. ao Estado do Rio Grande do Norte, informando-lhe que a liquidação tempestiva do débito atualizado monetariamente saneará o processo e permitirá que as respectivas contas sejam julgadas regulares com ressalva, dando-lhe quitação, ao passo que a ausência dessa liquidação tempestiva levará ao julgamento pela irregularidade das contas, com imputação de débito a ser atualizado monetariamente e acrescido de juros moratórios, com base no art. 19 da Lei 8.443/1992;
9.4.2. aos Srs. Isaú Gerino Vilela da Silva e Luiz Roberto Leite Fonseca.

SUSTENTAÇÃO ORALTomada de Contas Especial instaurada pelo Fundo Nacional de Saúde  FNS, em decorrência de irregularidades na gestão dos recursos públicos do Convênio 3.063/2007, celebrado entre a União, por intermédio do Ministério da Saúde, e a Secretaria de Estado de Saúde Pública do Rio Grande do Norte  SESAP/RN.

Segunda Câmara

Secretaria de Estado da Saúde Pública do Rio Grande do Norte.

3. Responsáveis: Estado do Rio Grande do Norte (08.241.739/0002-88), Luiz Roberto Leite Fonseca (XXX.952.013-XX) e Isaú Gerino Vilela da Silva (XXX.217.214-XX).

13.1. Ministro presente: Raimundo Carreiro (na Presidência).
13.2. Ministros-Substitutos convocados: Marcos Bemquerer Costa (Relator) e André Luís de Carvalho.

ACORDAO-COMPLETO-2530250

Acórdão 1910/2022 - Segunda Câmara

MARCOS BEMQUERER

Trata-se da Tomada de Contas Especial instaurada pelo Fundo Nacional de Saúde - FNS, em desfavor da Secretaria de Estado da Saúde Pública do Rio Grande do Norte (SESAP/RN) e dos Senhores Isaú Gerino Vilela da Silva e Luiz Roberto Leite Fonseca, na condição de secretários daquele órgão estadual, nos períodos, respectivamente, de 5/6/2012 a 20/3/2013 e de 23/3/2013 a 31/12/2014, em decorrência  da impugnação parcial das despesas, da falta de devolução de recursos financeiros e da ausência de aplicação da contrapartida proporcional pactuada na gestão dos recursos públicos do Convênio 3.063/2007 (Siafi 617426) , celebrado entre a União, por intermédio do Ministério da Saúde, e a SESAP/RN 
2.	A referida avença com vigência inicial de 31/12/2007 a 23/2/2009, posteriormente prorrogada até 28/12/2013 (peça 7) , teve como objeto "dar apoio técnico e financeiro para aquisição de equipamento, material permanente e estudo visando informações objetivas e dinâmicas relativas a indicadores obtidos do SIM/SINASC E SINAM, visando ao fortalecimento do Sistema Único de Saúde (SUS) " (peça 6) .
3.	Transcrevo, a seguir, com os devidos ajustes de forma, a instrução elaborada pelo Auditor Federal de Controle Externo da Secex/TCE, na qual os fatos atinentes a este processo são descritos e analisados (peça 86) , que contou com a anuência do corpo diretivo daquela unidade técnica e da representante do Ministério Público junto ao Tribunal de Contas da União, Procuradora-Geral Cristina Machado da Costa e Silva (peças 87 a  89) :
"HISTÓRICO
2.	O Convênio 3.063/2007 (peça 6) foi firmado no valor de R$ 224.400,00, sendo R$ 204.000,00 à conta da concedente e R$ 20.400,00 referentes à contrapartida da convenente. O pacto assinado previa vigência de 31/12/2007 a 23/2/2009, prorrogada por meio de oito termos aditivos (peça 7) até 28/12/2013, ficando, ao final, o prazo para apresentação da prestação de contas fixado em 26/2/2014 (peça 7, p. 15) .
3.	Os recursos foram liberados por meio da Ordem Bancária 2008OB909720, de 4/4/2008, creditada em conta corrente específica em 8/4/2008 (peça 11) . A execução do objeto foi fiscalizada pela concedente por meio dos Relatórios de Verificação in loco 94-1/2008, 14-2/2011 e 30-3/2012 (peça 17) . Ressalte-se que esses documentos registram que até 30/7/2012 (data do último relatório) a Secretaria de Estado da Saúde Pública do Rio Grande do Norte (SESAP/RN) não teria iniciado a execução física do ajuste (peça 17, p. 27 e 29) .
4.	A Prestação de Contas Final do convênio foi apresentada por meio do Ofício 1111/2015, de 22/4/2015, sendo analisada por meio do Parecer Gescon 1272/2015 (peça 12) , pelo qual demandou-se à SESAP/RN o atendimento de solicitações e apresentação de justificativas quanto a uma série de apontamentos. 
5.	Após a análise de novos documentos encaminhados pela convenente, a divisão de convênios do Ministério da Saúde produziu o Parecer Gescon 78/2017 (peça 32) , por meio do qual constatou o não atendimento das solicitações emitidas no parecer anterior. 
6.	Assim, propôs-se a aprovação de R$ 19.228,26 e a não aprovação de R$ 267.536,11, fundamentado nas constatações a seguir resumidas (peça 32, p. 3) : 
a)	os recursos do convênio constavam como transferidos judicialmente da conta específica; 
b)	não devolução do saldo do convênio, devidamente corrigido;
c)	não devolução da 'proporcionalidade da contrapartida pactuada referente a 9.09% dos recursos da concedente aplicados no objeto do convênio, totalizando o valor de R$ 1.748,02, com seus acréscimos legais, conforme cálculos obtidos pela calculadora do cidadão - BCB';
d)	não apresentação do relatório consolidado das ações desenvolvidas, informando os benefícios alcançados;
e)	não apresentação de justificativa quanto à execução parcial do convênio.
7.	Diante do não saneamento das irregularidades apontadas e da falta de devolução dos recursos, instaurou-se tomada de contas especial. O Relatório de Tomada de Contas Especial 173/2017 (peça 34) registra que o prejuízo importaria no valor histórico de R$ 267.536,11, imputando a responsabilidade pelo dano da seguinte forma:
a)	R$ 210.214,34 ao Sr. Isaú Gerino Vilela da Silva, Secretário Estadual da Saúde no período de 5/6/2012 a 20/3/2013, pela utilização do saldo do convênio para, por meio de débitos realizados na conta corrente específica, por via de determinações judiciais, resgatar dívidas da convenente alheias à execução da avença durante seu período de gestão. Essa responsabilização alcançou solidariamente a SESAP/RN;
b)	R$ 55.573,75 ao Sr. Luiz Roberto Leite Fonseca, Secretário Estadual da Saúde no período de 23/3/2013 a 31/12/2014, pela utilização do saldo do convênio para, por meio de débitos realizados na conta corrente específica, por via de determinações judiciais, resgatar dívidas da convenente alheias à execução da avença durante seu período de gestão. Essa responsabilização alcançou solidariamente a SESAP/RN;
c)	R$ 1.748,02 exclusivamente à SESAP/RN, em virtude da falta de aplicação da contrapartida, na proporção prevista no convênio, em relação às despesas realizadas na efetiva execução da avença.
8.	Essas dívidas foram inscritas no Siafi, conforme atestam os registros à peça 31. 
9.	O Relatório de Auditoria 222/2018 do Ministério da Transparência e ControladoriaGeral da União (peça 35) também registra essas mesmas conclusões. Após serem emitidos o Certificado de Auditoria, o Parecer do Dirigente de Controle Interno e o Pronunciamento Ministerial (peças 36-38) , o processo foi remetido ao TCU, sendo autuado em 23/4/2018.
Fase Externa
10.	Por meio de primeira instrução exarada no âmbito da Secex-TCE (peça 39) , em 30/8/2018, o auditor responsável pela análise concluiu que não houve o transcurso de mais de dez anos desde o fato gerador sem que tenha havido a notificação dos responsáveis pela autoridade administrativa federal competente (art. 6º, inciso II c/c art. 19 da IN/TCU 71/2012, modificada pela IN/TCU 76/2016) , sendo que os responsáveis foram notificados tempestivamente sobre as irregularidades (peça 39, p. 2, § 11) .
11.	Constatou, também, que o valor atualizado do débito apurado (sem juros) em 1º/1/2017 era superior a R$ 100.000,00, na forma estabelecida pelos arts. 6º, inciso I, e 19 da IN/TCU 71/2012, modificada pela IN/TCU 76/2016 (peça 39, p. 3, § 12) . 
12.	Ademais, concluiu que a Secretaria de Estado da Saúde Pública do Rio Grande do Norte (SESAP/RN) deveria ser responsabilizada em razão de ter ser beneficiado diretamente dos recursos. Em adendo, defendeu que essa responsabilização devia alcançar também os seus secretários à época, conforme dispõem os arts. 1º, 2º e 3º da Decisão Normativa - TCU 57/2004 (que regulamenta a hipótese de responsabilização direta dos Estados, do Distrito Federal e dos Municípios, nos casos de transferência de recursos públicos federais) :
	Decisão Normativa - TCU 57/2004
'Art. 1º Nos processos de Tomadas de Contas Especiais relativos a transferências de recursos públicos federais aos Estados, ao Distrito Federal e aos Municípios, ou a entidades de sua administração, as unidades técnico-executivas competentes verificarão se existem indícios de que esses entes da federação se beneficiaram com a aplicação irregular dos recursos.
Art. 2º Configurada a hipótese de que trata o artigo anterior, a unidade técnico-executiva proporá que a citação seja feita também ao ente político envolvido, na pessoa do seu representante legal, solidariamente com o agente público responsável pela irregularidade.
Art. 3º Caso comprovado que o ente federado se beneficiou pela aplicação irregular dos recursos federais transferidos, o Tribunal, ao proferir o julgamento de mérito, condenará diretamente o Estado, o Distrito Federal ou o Município, ou a entidade de sua administração, ao pagamento do débito, podendo, ainda, condenar solidariamente o agente público responsável pela irregularidade e/ou cominar-lhe multa.'
13.	Por outro lado, o auditor discordou [da posição] do tomador de contas especial do FNS de que a imputação do dano de R$ 1.748,02, quanto à falta de aplicação da contrapartida, deveria ser aplicada exclusivamente à SESAP/RN, entendendo que o Sr. Luiz Roberto Leite Fonseca responderia solidariamente pelo débito (peça 39, p. 5, § 18) :
18. Quanto à parcela do débito referente à proporcionalidade da contrapartida, a responsabilidade, tanto no Relatório de TCE como no Relatório de Auditoria, foi atribuída exclusivamente à Secretaria da Saúde Pública do Estado do Rio Grande do Norte. No entanto, há de se observar que a falta de aplicação da contrapartida, na proporção dos gastos realizados na execução do Convênio, deu-se durante a gestão do Sr. Luiz Roberto Leite Fonseca, uma vez que, até a sua posse, havia recursos suficientes para tanto, sendo que, em razão de sua participação na administração desses recursos, houve utilização do saldo total até então existente na conta específica, por meio de débitos realizados por via de determinações judiciais, [para] resgatar dívidas da convenente, alheias à execução da avença. Em razão desse benefício direto à convenente, a Secretaria da Saúde Pública do Estado do Rio Grande do Norte deve ser responsabilizada, à vista do que dispõem os arts. 1º, 2º e 3º da Decisão Normativa - TCU 57/2004. Porém, cumpre responsabilizar também o Sr. Luiz Roberto Leite Fonseca, aplicando o disposto no mesmo art. 2º, que manda, em casos como este, propor citação, solidariamente, da entidade da administração pública e do agente responsável pela irregularidade.
14.	Entendeu, ainda, que o Sr. Luiz Roberto Leite Fonseca, como secretário no período de 23/3/2013 a 31/12/2014, deveria ser chamado em audiência em face de sua omissão no dever de prestar contas da execução do convênio, pois esses documentos somente vieram a ser elaborados pelo seu sucessor em 8/4/2015, e apresentados em 22/4/2015, catorze meses depois de expirado o prazo estipulado para apresentação da prestação de contas (de 26/2/2014) (peça 39, p. 6, § 20, e p. 8, § 30) .
15.	Essas proposições foram acolhidas pelos dirigentes da Secex-TCE, tendo a unidade técnica se pronunciado, em 31/8/2018, pela citação da Secretaria de Estado da Saúde Pública do Rio Grande do Norte (SESAP/RN) , bem como a citação e audiência de seus ex-secretários (peças 40 e 41) .
16.	Ato contínuo, após a expedição das comunicações, apenas o Sr. Luiz Roberto Leite Fonseca apresentou suas alegações de defesa, conforme registra a tabela a seguir:
	Responsável
	Ofício de citação/audiência
	Comunicação e Aviso de Recebimento (AR) 
	Alegações de defesa/Razões de justificativa/Solicitação de Prorrogação de Prazo/Outros

	Secretaria de Estado da Saúde Pública do Rio Grande do Norte, representado pelo secretário Pedro de Oliveira Cavalcanti Filho e posteriormente por Cipriano Maia de Vasconcelos.
	Citação:
Ofício 2076/2018-TCU/Secex-TCE, de 4/10/2018 (peça 42) 
	Devolvido em 26/10/2018 por motivo 'Mudou-se' (peça 57) .
Nova pesquisa de endereço efetuada em 20/3/2019 (peça 61) 
	N/A

		Citação:
Ofício 1086/2019-TCU/Secex-TCE, de 20/3/2019 (peça 62) 
	Devolvido em 3/4/2019 por motivo 'Não existe o número' (peça 64) .
	N/A

		Citação:
Ofício 1087/2019-TCU/Secex-TCE, de 20/3/2019 (peça 63) 
	Recebido em 3/4/2019 (peça 66) 
	N/A

	Sr. Luiz Roberto Leite Fonseca, na condição de secretário no período de 23/3/2013 a 31/12/2014
	Citação e Audiência:
Ofício 2074/2018-TCU/Secex-TCE, de 4/10/2018 (peça 43) 
	Recebido em 26/10/2018 (peça 46) 
	Alegações de Defesa e Razões de Justificativa: apresentadas em 19/11/2018 (peça 51) .
Nesse documento requereu ainda produção de sustentação oral e 45 dias de prorrogação de prazo (peça 51, p. 9) .

	Sr. Isaú Gerino Vilela da Silva, na condição de secretário no período de 5/6/2012 a 20/3/2013
	Citação:
Ofício 2075/2018-TCU/Secex-TCE, de 4/10/2018 (peça 44) 
	Recebido em 26/10/2018 (peça 45) 
	O responsável requereu cópia integral dos autos em 9/11/2018 (peça 47) .
Solicitação de prorrogação de prazo: apresentada em 13/11/2018 (peça 49) .

Tabela 1 - Comunicações efetuadas após primeiro pronunciamento pela citação dos responsáveis (peças 39-41) .
17.	O pedido de prorrogação de prazo do Sr. Luiz Roberto Leite Fonseca, efetuado em 19/11/2018 (peça 51, p. 9) , foi atendido pelo relator do processo em 27/11/2018 (peça 54) . 
18.	Em que pese não constar nos autos análise quanto ao pedido de prorrogação de prazo interposto pelo Sr. Isaú Gerino Vilela da Silva, apresentado em 13/11/2018 (peça 49) , considera-se que esse foi tacitamente aceito.
19.	Conclusos os prazos processuais, esta TCE foi novamente submetida ao pronunciamento da Secex-TCE. 
20.	Por meio de nova análise realizada em 28/8/2019 (peça 67) , concluiu-se que a unidade técnica incorreu em erro ao citar a Secretaria de Estado da Saúde Pública do Rio Grande do Norte (SESAP/RN) . Pois é o Estado do Rio Grande do Norte/RN, como detentor de personalidade jurídica de direito público interno (art. 41, inciso II, do Código Civil de 2002) , que responde pela devolução da dívida apontada nesta TCE, já que a SESAP/RN não se trata de uma entidade independente, mas sim de um órgão pertencente àquele estado (peça 67, p. 5, §§ 18-22) . 
21.	Dessa forma, com vistas à correção desse erro, foi proposta a renovação das citações expedidas, dirigindo-se à pessoa jurídica do Estado do Rio Grande do Norte/RN em substituição à SESAP/RN (peça 67, p. 5) .
22.	Essa nova proposição foi acolhida pelos dirigentes da Secex-TCE, tendo a unidade técnica se pronunciado em 28/8/2019 (peças 68 e 69) . A tabela a seguir sintetiza as novas comunicações efetuadas:
	Responsável
	Ofício de citação/audiência
	Comunicação e Aviso de Recebimento (AR) 
	Alegações de defesa/Razões de justificativa/Solicitação de Prorrogação de Prazo/Outros

	Estado do Rio Grande do Norte, representado pelo Procurador-Geral do Estado do Rio Grande do Norte.
	Citação:
Ofício 8492/2019-TCU/Seproc, de 23/10/2019 (peça 73) .
	Devolvido em 21/1/2020 por motivo de: "Endereço insuficiente" (peça 74) .
	N/A

		Citação:
Ofício 1867/2020-TCU/Seproc, de 30/1/2020 (peça 76) .
	Recebido em 10/2/2020 (peça 77) .
	Pedido de Prorrogação de Prazo: apresentado em 28/2/2020 (peças 78 e 79) .
Alegações de defesa: apresentadas em 25/3/2020 (peça 82) .

Tabela 2 - Comunicações efetuadas após pronunciamento pela renovação da citação dos responsáveis (peças 67-69) .
23.	Observa-se que o Estado do Rio Grande do Norte apresentou defesa à peça 82.
24.	Quanto aos ex-secretários estaduais de saúde, Srs. Isaú Gerino Vilela da Silva e Luiz Roberto Leite Fonseca, rememora-se que eles já haviam sido anteriormente notificados por meio dos Ofícios 2074/2018-TCU/Secex-TCE, de 4/10/2018, e 2075/2018-TCU/Secex-TCE, de 4/10/2018 (ver Tabela 1) , quanto às responsabilidades que lhe foram imputadas neste processo (peças 43-46) .
25.	Portanto, entende-se que esta TCE se encontra apta para que o Tribunal se pronuncie quanto ao seu mérito.
EXAME TÉCNICO
26.	Os responsáveis foram ouvidos em decorrência das seguintes irregularidades:
a) citação solidária do Sr. Isaú Gerino Vilela da Silva, ex-secretário estadual de saúde, e do Estado do Rio Grande do Norte (peça 39, p. 8-10, e peças 44 e 76) :
Irregularidade: utilização de recursos repassados por força do Convênio 3.063/2007, Siafi/Siconv 617426, celebrado pelo Fundo Nacional de Saúde com a Secretaria da Saúde Pública do Estado do Rio Grande do Norte, tendo por objeto 'dar apoio técnico e financeiro para aquisição de equipamento, material permanente e estudo visando informações objetivas e dinâmicas relativas a indicadores obtidos do SIM/SINASC E SINAM, visando ao fortalecimento do Sistema Único de Saúde (SUS) ', assim como de rendimentos de aplicações financeiras obtidas com esses recursos e do valor da contrapartida proporcional da convenente, para liquidação de dívidas vinculadas a processos judiciais relativos aos interesses exclusivos da convenente, alheios ao Convênio e ao órgão concedente desses recursos, em vez de resgatar tais dívidas  com utilização de recursos estaduais, preservando a verba federal para aplicação nos objetivos previstos na avença, constatando-se, diante disso, que não restou comprovada a boa e regular aplicação dos recursos recebidos da União para utilização no objeto conveniado.
Valor: 
	VALOR ORIGINAL (R$) 
	DATA DA OCORRÊNCIA

	24.009,25
	14/12/2012

	1.004,39
	20/12/2012

	VALOR ORIGINAL (R$) 
	DATA DA OCORRÊNCIA

	183.470,46
	24/01/2013

	1.196,94
	29/01/2013

	266,65
	08/02/2013

	266,65
	12/03/2013

Condutas:
1) Estado do Rio Grande do Norte: beneficiar-se da utilização de recursos repassados por força do Convênio 3.063/2007, Siafi/Siconv 617426, celebrado pelo Fundo Nacional de Saúde com a Secretaria da Saúde Pública do Estado do Rio Grande do Norte, tendo por objeto 'dar apoio técnico e financeiro para aquisição de equipamento, material permanente e estudo visando informações objetivas e dinâmicas relativas a indicadores obtidos do SIM/SINASC E SINAM, visando ao fortalecimento do Sistema Único de Saúde (SUS) ', assim como de rendimentos de aplicações financeiras obtidos com esses recursos e do valor da contrapartida proporcional da convenente, para liquidação de dívidas vinculadas a processos judiciais relativos aos interesses exclusivos da convenente, alheios ao Convênio e ao órgão concedente desses recursos, deixando, em razão dos débitos realizados indevidamente na conta específica do Convênio, por via de determinações judicias, de proceder à devolução do saldo existente nessa conta, incluindo o saldo dos recursos transferidos pelo Fundo Nacional de Saúde até então não aplicado na execução do Convênio, os rendimentos de aplicações financeiras e o valor de R$ 1.748,02, correspondente à falta de aplicação da contrapartida proporcional ao montante das despesas realizadas na execução do Convênio, de R$ 19.228,26, constatando-se que a dita conta corrente foi debitada conforme as datas indicadas na composição da dívida, ao passo que o órgão convenente deveria ter providenciado o resgate do valor relativo aos bloqueios judiciais com seus próprios recursos, preservando a verba federal para utilização nos objetivos previstos na avença, sendo que, deixando de fazê-lo, não foi comprovada a boa e regular aplicação dos recursos recebidos da União para utilização no objeto conveniado;
2) Sr. Isaú Gerino Vilela da Silva: utilizar recursos repassados por força do Convênio 3.063/2007, Siafi/Siconv 617426, celebrado pelo Fundo Nacional de Saúde com a Secretaria da Saúde Pública do Estado do Rio Grande do Norte, tendo por objeto 'dar apoio técnico e financeiro para aquisição de equipamento, material permanente e estudo visando informações objetivas e dinâmicas relativas a indicadores obtidos do SIM/SINASC E SINAM, visando ao fortalecimento do Sistema Único de Saúde (SUS) ', assim como rendimentos de aplicações financeiras obtidos com esses recursos e o valor da contrapartida proporcional da convenente, para liquidação de dívidas vinculadas a processos judiciais relativos aos interesses exclusivos da convenente, alheios ao Convênio e ao órgão concedente desses recursos, deixando, em razão dos débitos realizados indevidamente na conta específica do Convênio, por via de determinações judicias, de proceder à devolução do saldo existente nessa conta, incluindo o saldo dos recursos transferidos pelo Fundo Nacional de Saúde até então não aplicado na execução do Convênio, os rendimentos de aplicações financeiras e o valor de R$ 1.748,02, correspondente à falta de aplicação da contrapartida proporcional ao montante das despesas realizadas na execução do Convênio, de R$ 19.228,26, constatando-se que a dita conta corrente foi debitada conforme as datas indicadas na composição da dívida, ao passo que o órgão convenente deveria ter providenciado o resgate do valor relativo aos bloqueios judiciais com seus próprios recursos, preservando a verba federal para utilização nos objetivos previstos na avença, sendo que, deixando de fazê-lo, não foi comprovada a boa e regular aplicação dos recursos recebidos da União para utilização no objeto conveniado.
Dispositivos violados: Cláusulas Primeira; Segunda, inciso II, itens 2.3, 2.9, 2.11, 2.12, 2.14 e 2.15; Terceira e Nona, Parágrafo Quarto, alínea 'j', do Termo do Convênio; arts. 54, inciso I, e 56 da Portaria Interministerial - MP/MF/CGU 127/2008; arts. 7º, incisos II, XI, XIII e XIV, 20, §2º, 21, §6º, 28, incisos IV e IX, e 31, §9º, da redação da Instrução Normativa - STN 01/1997 vigente na época; art. 38, inciso II, alíneas 'e' e 'f", da mesma norma; itens 2.2.1, 5.4 e 6.1 do Manual de Cooperação Técnica por Meio de Convênios, aprovado pela Portaria - MS 1490/GM, de 20/6/2007; arts. 1º, 2º e 3º da Decisão Normativa - TCU 57/2004; arts. 66 e 145 do Decreto 93.872/1986.
b) citação solidária do Sr. Luiz Roberto Leite Fonseca, ex-secretário estadual de saúde, e do Estado do Rio Grande do Norte (peça 39, p. 10-12, e peças 43 e 76) :
Irregularidade: utilização de recursos repassados por força do Convênio 3.063/2007, Siafi/Siconv 617426, celebrado pelo Fundo Nacional de Saúde com a Secretaria da Saúde Pública do Estado do Rio Grande do Norte, tendo por objeto 'dar apoio técnico e financeiro para aquisição de equipamento, material permanente e estudo visando informações objetivas e dinâmicas relativas a indicadores obtidos do SIM/SINASC E SINAM, visando ao fortalecimento do Sistema Único de Saúde (SUS) ', assim como de rendimentos de aplicações financeiras obtidas com esses recursos e do valor da contrapartida proporcional da convenente, para liquidação de dívidas vinculadas a processos judiciais relativos aos interesses exclusivos da convenente, alheios ao Convênio e ao órgão concedente desses recursos, em vez de resgatar tais dívidas com utilização de recursos estaduais, preservando a verba federal para aplicação nos objetivos previstos na avença, constatando-se, diante disso, que não restou comprovada a boa e regular aplicação dos recursos recebidos da União para utilização no objeto conveniado, inclusive incorrendo os responsáveis em omissão no dever de prestar contas, à vista de que a prestação de contas do Convênio não foi apresentada até o final do prazo previsto no último aditivo, 26/2/2014, caracterizando desobediência ao art. 70, Parágrafo único, da Constituição Federal, ao art. 148 do Decreto 93.872/1986 e aos arts. 7º, inciso VIII, e 28, da Instrução Normativa - STN 01/1997;
Valor: 
	VALOR ORIGINAL (R$) 
	DATA DA OCORRÊNCIA

	266,65
	08/04/2013

	7.368,00
	26/06/2013

	767,11
	03/07/2013

	239,47
	06/08/2013

	2.371,45
	18/11/2013

	44.330,19
	04/12/2013

	230,88
	26/12/2013

	1.748,02
	22/12/2012

Condutas:
1) Estado do Rio Grande do Norte: beneficiar-se da utilização de recursos repassados por força do Convênio 3.063/2007, Siafi/Siconv 617426, celebrado pelo Fundo Nacional de Saúde com a Secretaria da Saúde Pública do Estado do Rio Grande do Norte, tendo por objeto 'dar apoio técnico e financeiro para aquisição de equipamento, material permanente e estudo visando informações objetivas e dinâmicas relativas a indicadores obtidos do SIM/SINASC E SINAM, visando ao fortalecimento do Sistema Único de Saúde (SUS) ', assim como de rendimentos de aplicações financeiras obtidos com esses recursos e do valor da contrapartida proporcional da convenente, para liquidação de dívidas vinculadas a processos judiciais relativos aos interesses exclusivos da convenente, alheios ao Convênio e ao órgão concedente desses recursos, deixando, em razão dos débitos realizados indevidamente na conta específica do Convênio, por via de determinações judicias, de proceder à devolução do saldo existente nessa conta, incluindo o saldo dos recursos transferidos pelo Fundo Nacional de Saúde até então não aplicado na execução do Convênio, os rendimentos de aplicações financeiras e o valor de R$ 1.748,02, correspondente à falta de aplicação da contrapartida proporcional ao montante das despesas realizadas na execução do Convênio, de R$ 19.228,26, constatando-se que a dita conta corrente foi debitada conforme as datas indicadas na composição da dívida, ao passo que o órgão convenente deveria ter providenciado o resgate do valor relativo aos bloqueios judiciais com seus próprios recursos, preservando a verba federal para utilização nos objetivos previstos na avença, sendo que, deixando de fazê-lo, não foi comprovada a boa e regular aplicação dos recursos recebidos da União para utilização no objeto conveniado, inclusive por terem os responsáveis incorrido em omissão no dever de prestar contas, à vista de que a prestação de contas do Convênio não foi apresentada até o final do prazo previsto no último aditivo, 26/2/2014, caracterizando desobediência ao art. 70, Parágrafo único, da Constituição Federal, ao art. 148 do Decreto 93.872/1986 e aos arts. 7º, inciso VIII, e 28, da Instrução Normativa - STN 01/1997;
2) Sr. Luiz Roberto Leite Fonseca: utilizar recursos repassados por força do Convênio 3.063/2007, Siafi/Siconv 617426, celebrado pelo Fundo Nacional de Saúde com a Secretaria da Saúde Pública do Estado do Rio Grande do Norte, tendo por objeto 'dar apoio técnico e financeiro para aquisição de equipamento, material permanente e estudo visando informações objetivas e dinâmicas relativas a indicadores obtidos do SIM/SINASC E SINAM, visando ao fortalecimento do Sistema Único de Saúde (SUS) ', assim como rendimentos de aplicações financeiras obtidos com esses recursos e o valor da contrapartida proporcional da convenente, para liquidação de dívidas vinculadas a processos judiciais relativos aos interesses exclusivos da convenente, alheios ao Convênio e ao órgão concedente desses recursos, deixando, em razão dos débitos realizados indevidamente na conta específica do Convênio, por via de determinações judicias, de proceder à devolução do saldo existente nessa conta, incluindo o saldo dos recursos transferidos pelo Fundo Nacional de Saúde até então não aplicado na execução do Convênio, os rendimentos de aplicações financeiras e o valor de R$ 1.748,02, correspondente à falta de aplicação da contrapartida proporcional ao montante das despesas realizadas na execução do Convênio, de R$ 19.228,26, constatando-se que a dita conta corrente foi debitada conforme as datas indicadas na composição da dívida, ao passo que o órgão convenente deveria ter providenciado o resgate do valor relativo aos bloqueios judiciais com seus próprios recursos, preservando a verba federal para inversão nos objetivos previstos na avença, sendo que, deixando de fazê-lo, não foi comprovada a boa e regular aplicação dos recursos recebidos da União para utilização no objeto conveniado, inclusive por terem os responsáveis incorrido em omissão no dever de prestar contas, à vista de que a prestação de contas do Convênio não foi apresentada até o final do prazo previsto no último aditivo, 26/2/2014, caracterizando desobediência ao art. 70, Parágrafo único, da Constituição Federal, ao art. 148 do Decreto 93.872/1986 e aos arts. 7º, inciso VIII, e 28, da Instrução Normativa - STN 01/1997;
Dispositivos violados: Cláusulas Primeira; Segunda, inciso II, itens 2.3, 2.9, 2.11, 2.12, 2.14 e 2.15; Terceira e Nona, Parágrafo Quarto, alínea 'j', do Termo do Convênio; arts. 54, inciso I, e 56 da Portaria Interministerial - MP/MF/CGU 127/2008; arts. 7º, incisos II, VIII, XI, XIII e XIV, 20, § 2º, 21, § 6º, 28, caput e incisos IV e IX, e 31, § 9º, da redação da Instrução Normativa - STN 01/1997 vigente na época; art. 38, inciso II, alíneas 'e' e 'f', da mesma norma; itens 2.2.1, 5.4 e 6.1 do Manual de Cooperação Técnica por Meio de Convênios, aprovado pela Portaria - MS 1490/GM, de 20/6/2007; arts. 1º, 2º e 3º da Decisão Normativa - TCU 57/2004; arts. 66 e 145 do Decreto 93.872/1986; art. 70, Parágrafo único, da Constituição Federal.
c) audiência do Sr. Luiz Roberto Leite Fonseca, ex-secretário estadual de saúde (peça 39, p. 12-13, e peça 43) 
Irregularidade: omissão no dever de prestar contas da execução do Convênio 3.063/2007, Siafi/Siconv 617426, celebrado pelo Fundo Nacional de Saúde com a Secretaria da Saúde Pública do Estado do Rio Grande do Norte, tendo por objeto 'dar apoio técnico e financeiro para aquisição de equipamento, material permanente e estudo visando informações objetivas e dinâmicas relativas a indicadores obtidos do SIM/SINASC E SINAM, visando ao fortalecimento do Sistema Único de Saúde (SUS) ', tendo em vista  que documentos à guisa de prestação de contas somente vieram a ser elaborados, já pelo sucessor do responsável, em 8/4/2015 e apresentados em 22/4/2015, catorze meses depois de expirado o prazo estipulado para apresentação da prestação de contas ante o concedente (26/2/2014) , verificando-se desobediência ao art. 70, Parágrafo único, da Constituição Federal, ao art. 148 do Decreto 93.872/1986 e aos arts. 7º, inciso VIII, e 28, da Instrução Normativa - STN 01/1997;
Conduta: omitir-se no dever de prestar contas da execução do Convênio 3.063/2007, Siafi/Siconv 617426, celebrado pelo Fundo Nacional de Saúde com a Secretaria da Saúde Pública do Estado do Rio Grande do Norte, tendo por objeto 'dar apoio técnico e financeiro para aquisição de equipamento, material permanente e estudo visando informações objetivas e dinâmicas relativas a indicadores obtidos do SIM/SINASC E SINAM, visando ao fortalecimento do Sistema Único de Saúde (SUS) ', tendo em vista  que documentos à guisa de prestação de contas somente vieram a ser elaborados, já pelo sucessor do responsável, em 8/4/2015 e apresentados em 22/4/2015, catorze meses depois de expirado o prazo (26/2/2014) estipulado para apresentação da prestação de contas ante o concedente, verificando-se desobediência ao art. 70, Parágrafo único, da Constituição Federal, ao art. 148 do Decreto 93.872/1986 e aos arts. 7º, inciso VIII, e 28, da Instrução Normativa - STN 01/1997, deixando o responsável de comprovar a boa e regular aplicação dos recursos repassados pelo Ministério da Saúde por força da mencionada avença, na forma prevista nos arts. 66 e 145 do Decreto 93.872/1986 e nos arts. 54, inciso I, e 56 da Portaria Interministerial - MP/MF/CGU 127/2008, sujeitando-se, no caso de não encaminhamento de razões ou de rejeição das razões de justificativa apresentadas acerca da falta de apresentação das contas no prazo originalmente estipulado, ao julgamento pela irregularidade das contas e à aplicação da multa prevista no art. 58, inciso I, da Lei 8.443/1992, nos termos do art. 16, inciso III, alínea 'a', da mesma norma, independentemente da comprovação da regular aplicação dos recursos no objeto pactuado;
Dispositivos violados: art. 70, Parágrafo único, da Constituição Federal; art. 148 do Decreto 93.872/1986; arts. 7º, inciso VIII, e 28, da Instrução Normativa - STN 01/1997.
27.	Após os responsáveis serem comunicados, apenas o Sr. Luiz Roberto Leite Fonseca e o Estado da Saúde Pública do Rio Grande do Norte apresentaram suas defesas, às peças 51 e 82. 
28.	Ressalte que as alegações de defesa do Estado do Rio Grande do Norte foram apresentadas pelo Sr. Carlos Frederico Braga Martins. Em consultas ao portal da Procuradoria Geral do Estado do Rio Grande do Norte (http://www.pge.rn.gov.br) foi possível verificar que o Sr. Carlos Frederico Braga Martins atua como Procurador do Estado no Núcleo Especial junto aos Tribunais Superiores em Brasília/DF (peça 84, p. 4, e peça 85) , portanto encontra-se apto a representar o ente federativo neste processo.
29.	Com o encerramento dos prazos para apresentação de defesa do Sr. Isaú Gerino Vilela da Silva, entende-se que o Tribunal deve considerar revel esse responsável, dando prosseguimento ao processo, nos termos do art. 12, § 3°, da Lei 8443/1992.
30.	Entretanto, cabe ressaltar que as defesas apresentadas aproveitam a todos os arrolados, no que concerne às circunstâncias objetivas, conforme estabelece o art. 161 do RI/TCU.
31.	A seguir, efetua-se a análise dessas alegações de defesa e razões de justificativa.
Alegações de defesa e razões de justificativa do Sr. Luiz Roberto Leite Fonseca, na condição de secretário estadual de saúde no período de 23/3/2013 a 31/12/2014 (peça 51) :
	a) relembra que sua gestão se deu em período muito posterior a formalização do convênio em 2007, e que o Estado do Rio Grande do Norte enfrentava à época uma grande crise financeira que ficou bem caracterizada pelos atrasos de salários do funcionalismo (peça 51, p. 2) . Relata as dificuldades enfrentadas e o dilema frente ao desafio de garantir o direito constitucional à saúde da população, sendo que a SESAP/RN era mera solicitadora de repasses no Orçamento Geral do Estado do Rio Grande do Norte, não possuindo nenhuma autonomia orçamentária ou financeira (peça 51, p. 2) . Destaca, ainda, o problema da 'judicialização', enfrentada também pelo Sistema Único de Saúde (SUS) , e que acarretou o bloqueio de contas de recursos específicos ao sequestrar todas as contas vinculadas à SESAP/RN (peça 51, p. 2-3) . Afirma que esses bloqueios ocorrem à revelia do gestor, por isso a devolução desses recursos não poderia recair sobre a pessoa física do secretário estadual de saúde, pois são situações que fogem da governabilidade do mesmo (peça 51, p. 3) .
32.	Posiciona-se pelo acolhimento das alegações apresentadas e, por conseguinte, pelo afastamento dos débitos imputados ao ex-secretário. 
33.	Observar-se que a principal irregularidade que acometeu o convênio decorreu de transferências efetuadas em virtude de bloqueios judiciais da conta vinculada ao ajuste, além da falta de aplicação da contrapartida proporcional ao montante das despesas realizadas na execução do ajuste (peça 34, p. 3) . Dessa forma, com relação aos débitos apontados, como o ex-secretário não deu causa ao referido prejuízo nem existem indícios de que ele se beneficiou quanto às transferências efetuadas, entende-se que não haveria como responsabilizá-lo pelo ressarcimento desse dano.
34.	Por isso, é forçoso reconhecer que o Tribunal estaria agindo com excessivo rigor ao exigir do gestor a devolução desses recursos.
35.	De todo modo, a responsabilização do Estado do Rio Grande do Norte ainda pendura em relação às irregularidades registradas que deram origem aos débitos, pois restou comprovado que o ente se beneficiou com a aplicação irregular dos recursos para pagamento de dívidas imputadas ao próprio ente federativo, usufruindo vantagem também pela não aplicação da contrapartida proporcional ao montante das despesas aprovadas do ajuste.
36.	Ressalte-se que tais entendimentos têm o condão de afastar as responsabilidades dos Srs. Luiz Roberto Leite Fonseca e Isaú Gerino Vilela da Silva, ex-secretários estaduais de saúde, quanto aos débitos caracterizados nesta TCE.
	b) Quanto à falta de aplicação da contrapartida proporcional ao montante das despesas realizadas na execução do convênio, entende que deveria recair sobre o gestor à época da formalização do ajuste a responsabilidade por esse descumprimento. Entende que deveria ser excluído do rol de responsáveis quanto ao acometimento dessa irregularidade, pois o convênio foi firmado muito antes de ele assumir a gestão da secretaria, cabendo responsabilizar, em substituição o governador à época ou o secretário de planejamento como responsáveis por gerirem os recursos do Estado (peça 51, p. 3-4) .
37.	Posiciona-se pelo acolhimento das alegações apresentadas e, por conseguinte, pelo afastamento do débito imputado ao ex-secretário. 
38.	De início, rememora-se que a falta de aplicação da contrapartida deu causa à imputação de dano de R$ 1.748,02 no âmbito desta TCE (peça 34, p. 3) .
39.	Contudo, no mesmo sentido da análise registrada no item anterior, entende-se que a responsabilidade por esse dano recairia exclusivamente sobre o Estado do Rio Grande do Norte, já que o ente se beneficiou diretamente ao deixar de aplicar a contrapartida proporcional prevista pelo convênio.
40.	Mais uma vez tais entendimentos têm o condão de afastar as responsabilidades do Srs. Luiz Roberto Leite Fonseca e Isaú Gerino Vilela da Silva, ex-secretários estaduais de saúde, quanto ao referido débito.
	c) Quanto à restituição das verbas bloqueadas judicialmente, defende que esses recursos não foram utilizados por ele, como gestor, de forma deliberada, pois foi o Poder Judiciário que bloqueou e sequestrou os referidos recursos da conta específica do convênio, sendo tais fatos alheios a sua vontade (peça 51, p. 4) . Ademais, ele não teria como devolver os referidos recursos ao FNS, à época, por sua pasta não ter autonomia financeira em relação aos recursos provenientes da conta única do Estado (peça 51, p. 4) . Aduz que esse bloqueio judicial não se enquadraria em nenhuma das alternativas previstas pelo art. 7º da IN 01/97 justamente por se tratar de uma situação atípica (peça 51, p. 4-5) . Desse modo, entende restar comprovado que não haveria razões que ensejassem a sua inclusão no acometimento de algum ato ilícito ou doloso, sendo que ele em nada teria contribuído para a ocorrência de alguma irregularidade (peça 51, p. 5-6) . Por outro lado, entende que o responsável pela restituição dos valores cobrados seria o Estado do Rio Grande do Norte (peça 51, p. 6-7) .
41.	Conforme explicado nas análises dos itens anteriores, posiciona-se pelo acolhimento das alegações apresentadas e, por conseguinte, pelo afastamento do débito imputado aos ex-secretários estaduais de saúde.
	d) Comunica que teria pedido cópia integral do processo administrativo do ajuste junto à SESAP/RN para verificar todo o seu andamento, possibilitando um melhor esclarecimento e entendimento do que de fato ocorrera. Por isso solicitou a concessão de mais 45 dias de prazo para a complementação dessas informações (peça 51, p. 7) .
42.	Em que pese o relator do processo ter concedido a dilatação pedida do prazo, em 27/11/2018 (peça 54) , o ex-secretário não apresentou elementos novos em suas alegações de defesa decorridos mais de um ano do atendimento desse pedido.
43.	De todo modo, conforme explicado nas análises dos itens anteriores, posiciona-se pelo acolhimento das alegações apresentadas e, por conseguinte, pelo afastamento do débito imputado aos ex-secretários estaduais de saúde.
	e) Informa que a dilatação de mais 45 dias do prazo estipulado em ofícios de citação e audiência também se faria necessária para que ele pudesse apresentar justificativas pela não prestação e contas do convênio (peça 54, p. 7) . De todo modo, afirma que não existiu dolo ou má-fé da sua parte quanto à ausência de prestação de contas e que o de fato deve ter ocorrido o seu desconhecimento da ausência do atendimento pelo setor responsável, somado ao enorme déficit de servidores, bem como a altíssima responsabilidade como gestor da pasta da saúde que o impedia de acompanhar diretamente as inúmeras demandas encaminhadas à SESAP/RN (peça 54, p. 8) .
44.	Decorrido mais de um ano do atendimento desse pedido (peça 54) , o ex-secretário não apresentou elementos em resposta à audiência que lhe fora dirigida em ofício (peça 43) .
45.	Ressalte-se que referido ofício remeteu ao acometimento da irregularidade de não cumprimento, pelo ex-secretário, do prazo originalmente estipulado para prestação de contas (peça 54, p. 3) , irregularidade que restou caracterizada quando a prestação de contas do convênio somente veio a ser apresentada pelo sucessor do responsável em 22/4/2015, catorze meses depois de expirado o prazo de 26/2/2014 estipulado para apresentação da prestação de contas (peça 39, p. 6, § 20, e p. 8, § 30) .
46.	Quanto a essa irregularidade, entende-se que o Tribunal deve considerar insuficientes as razões de justificativa apresentadas, imputado ao responsável a sanção prevista no artigo 58, inciso II, da Lei 8.443/1992.
47.	Cumpre observar que a conduta do responsável configurou violação não só às regras legais, mas também aos princípios basilares da administração pública, eis que, em última análise, ocorre o comprometimento da necessária satisfação à sociedade sobre o efetivo emprego dos recursos públicos postos à disposição da SESAP/RN, por força do instrumento do convênio em questão. 
48.	Isso revelou grave inobservância de dever de cuidado no trato com a coisa pública, isto é, ato praticado com culpa grave, pois, na espécie, a conduta do responsável se distancia daquela que seria esperada de um administrador público minimante diligente, num claro exemplo de erro grosseiro a que alude o art. 28 do Decreto-lei 4.657/1942 (Lei de Introdução às Normas do Direito Brasileiro) , incluído pela Lei 13.655/2018 (Acórdão 1689/2019-TCU-Plenário, Relator: Ministro Augusto Nardes; Acórdão 2924/2018-TCU-Plenário, Relator: Ministro José Múcio; Acórdão 2391/2018-TCU-Plenário, Relator: Ministro Benjamim Zymler) .
	f) Ao final, solicita que sejam acatadas suas alegações e justificativas, e que também lhe seja concedido o direito de produção de sustentação oral, bem como lhe seja informado a data de realização do julgamento para que possa se apresentar (peça 51, p. 9) .
49.	Conforme já exposto, as análises efetuadas são no sentido de propor que o TCU acolha as alegações de defesa e rejeite as razões de justificativa apresentadas pelo responsável.
50.	Relativamente ao pedido de sustentação oral, conforme autoriza o art. 168 do Regimento Interno do Tribunal de Contas da União, propõe-se o deferimento desse pleito. Contudo, é necessário que o interessado no julgamento desta TCE acompanhe o andamento do processo e as publicações feitas no Portal do TCU na internet ou no Boletim do Tribunal (Portaria 239/2000, art. 3º c/c RITCU, art. 141, § 4º) , não cabendo atribuir ao TCU o ônus de notificá-lo pessoalmente quanto à data de realização do julgamento.
Alegações de defesa do Estado do Rio Grande do Norte, representado pelo Sr. Carlos Frederico Braga Martins, Procurador do Estado (peça 82) :
	a) Afirma que mesmo se, ao final desta Tomada de Contas Especial, fosse constatado que os gestores estaduais à época dos fatos em apuração foram responsáveis pelas irregularidades, o que se considera apenas por hipótese, ainda assim seria indevida inclusão do ente potiguar como responsável solidário pelo débito, pois a gestão atual do Poder Executivo do Estado não integrava o Administração estadual, muito menos a Secretaria de Saúde Pública, à época das supostas irregularidades, não tendo tido nenhuma participação na execução do objeto do convênio sob apuração (peça 82, p. 2) . Aduz que penalizar a atual gestão do Poder Executivo do Rio Grande do Norte com a cominação de ressarcimento ao erário federal, em decorrência de supostas irregularidades cometidas por gestões anteriores, afrontaria irremediavelmente o postulado da intranscendência subjetiva das sanções, o qual encontra grande ressonância na jurisprudência do Supremo Tribunal Federal, trazendo nesse sentido um deferimento de liminar efetuado pelo Ministro Carlos Ayres Britto (peça 82, p. 3-4) . Afirma, ainda, que os recursos aplicados em despesas estranhas aos objetivos do ajuste foram bloqueados em virtude de decisões judiciais, de modo que não se há falar em autorização e muito menos em permissão de utilização de tais valores em finalidades estranhas ao objeto do convênio (peça 82, p. 4) . É de se reconhecer, na hipótese, a incidência de força maior, a impedir a responsabilização do peticionante pelo descumprimento do objeto do convênio (peça 82, p. 5) . Assim, considerando que restou comprovado que o objeto do convênio não foi cumprido por força maior (decisões judiciais que bloquearam os recursos em processos não relacionados ao objeto convenial) , há de se reconhecer a ausência de responsabilidade do ente peticionante pelo débito ora em apuração (peça 82, p. 5) . Ao final, requer o reconhecimento da ocorrência de força maior que impediu a execução do ajuste no sentido de se fazer o arquivamento dos autos em relação ao peticionante (peça 82, p. 4-5) .
51.	Posiciona-se pela rejeição dessas alegações de defesa.
52.	A uma, cumpre esclarecer que a responsabilidade do Estado do Rio Grande do Norte pela devolução dos valores decorre do fato de o estado ter se beneficiado pela utilização desses recursos, assim como de rendimentos de aplicações financeiras obtidos, para liquidação de dívidas vinculadas a processos judiciais relativos aos interesses exclusivos do estado, alheios ao convênio e ao órgão concedente desses recursos.
53.	Para disciplinar esse posicionamento quando se constata que o ente federado convenente se beneficiou da aplicação irregular dos recursos, o Tribunal editou a Decisão Normativa TCU 57, de 5 de maio de 2004, que estabeleceu o seguinte litteris:
'Art. 1º Nos processos de Tomadas de Contas Especiais relativos a transferências de recursos públicos federais aos Estados, ao Distrito Federal e aos Municípios, ou a entidades de sua administração, as unidades técnico-executivas competentes verificarão se existem indícios de que esses entes da federação se beneficiaram com a aplicação irregular dos recursos.
Art. 2º Configurada a hipótese de que trata o artigo anterior, a unidade técnico-executiva proporá que a citação seja feita também ao ente político envolvido, na pessoa do seu representante legal, solidariamente com o agente público responsável pela irregularidade.
Art. 3º Caso comprovado que o ente federado se beneficiou pela aplicação irregular dos recursos federais transferidos, o Tribunal, ao proferir o julgamento de mérito, condenará diretamente o Estado, o Distrito Federal ou o Município, ou a entidade de sua administração, ao pagamento do débito, podendo, ainda, condenar solidariamente o agente público responsável pela irregularidade e/ou cominar-lhe multa'. (grifos não figuram no original) 
54.	Em adendo, entende-se que o débito referente à não aplicação da contrapartida de recursos federais transferidos, por meio do convênio, também deve ser suportado pelo ente federado beneficiado, posição que está em consonância com recentes julgados do TCU, cujos enunciados são transcritos a seguir:
Acórdão 620/2014-TCU-Segunda Câmara 
'A devolução do valor equivalente à contrapartida não aplicada é da responsabilidade do ente federado convenente e não do gestor que deu causa à irregularidade. Com o fim de manter a proporcionalidade estabelecida no acordo, a recomposição à União deve corresponder à parcela dos recursos federais que substituíram, indevidamente, o valor da contrapartida na execução do convênio'.
Acórdão 1135/2017-TCU-Primeira Câmara 
'Na falta de comprovação da aplicação da integralidade ou de parte do recurso da contrapartida, sem que haja locupletamento do agente público, a responsabilidade pelo ressarcimento da dívida é do ente federado, não havendo como responsabilizar o administrador, que pode, contudo, ter suas contas julgadas irregulares, com aplicação de multa'.
Acórdão 13207/2016-TCU-Segunda Câmara 
'Quando configurada ausência de aplicação de contrapartida prevista em instrumento de convênio, cabe ao ente federado convenente o ressarcimento, vez que incorporou a seu patrimônio a vantagem financeira correspondente à parcela da contrapartida que deixou de ser aplicada'.
55.	No que tange ao princípio da intranscendência subjetiva trazida pelo representante do ente federativo, não se vislumbra que essa tese possa socorrer o Estado em razão de esse princípio não alcançar a dimensão defendida em sua alegação. 
56.	Pois no caso em tela, enquanto administradores públicos, os gestores estaduais à época expressaram a vontade da SESAP/RN e do Estado, obrigando-os a assumir os termos do convênio, já que estes não têm vontade própria por se constituírem em entes incorpóreos sem faculdades anímicas. Deste modo, o Estado do Rio Grande do Norte, representado pelo secretário da SESAP/RN à época, atuou diretamente no convênio sob exame, obrigando-se ao pagamento da contrapartida (Cláusula Terceira do convênio, peça 6, p. 4) e a restituir os valores transferidos e decorrentes de rendimentos nos casos quando esses não fossem executados no objeto da avença e/ou fossem utilizados em finalidade diversa da estabelecida (Cláusula Segunda, item 2.9, peça 6, p. 3) .
57.	Quanto à decisão do STF trazida na defesa (peça 82, p. 3-4) , deve-se considerar que essa envolve apenas o deferimento de liminar para a negativação de ente federado no CAUC/SIAFI em razão de atos de gestão de responsabilidade de gestões pretéritas, e não envolve a questão do ressarcimento ou não ao erário. Por isso ela não tem o condão de alterar o mérito da questão tratada nestes autos.
58.	Dessa forma, entende-se que o Estado do Rio Grande do Norte permanece respondendo pelo ressarcimento ao FNS do dano caracterizado nestes autos. 
CONCLUSÃO
59.	Em face da análise promovida na seção 'Exame Técnico', entende-se que o Tribunal deve considerar revel o Sr. Isaú Gerino Vilela da Silva, dando prosseguimento ao processo, nos termos do art. 12, § 3°, da Lei 8443/1992.
60.	Propõe-se, ainda, acolher as alegações de defesa apresentadas pelo Sr. Luiz Roberto Leite Fonseca, uma vez que foram suficientes para afastar os débitos que lhe foram atribuídos. Esse entendimento aproveita também o Sr. Isaú Gerino Vilela da Silva, conforme estabelece o art. 161 do RI/TCU.
61.	Contudo, posiciona-se pela rejeição das razões de justificativas apresentadas pelo Sr. Luiz Roberto Leite Fonseca em relação ao não cumprimento do prazo originalmente estipulado para prestação de contas, propondo imputar ao ex-secretário a sanção prevista no artigo 58, incisos I e II, da Lei 8.443/1992.
62.	Dessa forma, sugere-se que as contas do Sr. Isaú Gerino Vilela da Silva sejam julgadas regulares e as contas do Sr. Luiz Roberto Leite Fonseca sejam julgadas irregulares.
63.	Faz-se necessário rememorar que as irregularidades aqui tratadas se referem a fatos ocorridos nos exercícios de 2012 a 2014. Ou seja, não se completou um prazo igual ou superior a dez anos contado a partir da ocorrência dessas irregularidades até a emissão do pronunciamento da Secex-TCE pela citação e audiência dos responsáveis, em 31/8/2018 (peças 39-41) , não se consumando a prescrição da pretensão punitiva no âmbito do TCU (Acórdão 1441/2016-TCU-Plenário) .
64.	Propõe-se ainda conceder ao Estado do Rio Grande do Norte novo e improrrogável prazo de quinze dias para o recolhimento da importância devida, atualizada monetariamente (sem a incidência de juros moratórios) , nos termos do art. 12, §§ 1º e 2º, da Lei 8.443/1992, c/c o art. 202, §§ 2º ao 4º, do RITCU.
65.	Pois, em que pese os referidos dispositivos registrem a necessidade de aferição do requisito da boa-fé para a concessão de novo e improrrogável prazo para recolhimento do débito, a jurisprudência do TCU tem considerado que a boa-fé dos entes federados é presumida (Acórdão 2968/2015-TCU-Segunda Câmara da relatoria do Min. Augusto Nardes, 3.705/2015 - 2ª Câmara da relatoria do Min. Raimundo Carreiro e 5.214/2015 - 2ª Câmara da relatoria do Min. Vital do Rêgo) .
PROPOSTA DE ENCAMINHAMENTO
66.	Diante do exposto, submetemos os autos à consideração superior, propondo ao Tribunal:
a) considerar revel o Sr. Isaú Gerino Vilela da Silva, nos termos do art. 12, § 3º, da Lei 8.443/1992;
b) acolher as alegações de defesa e rejeitar as razões de justificativa do Sr. Luiz Roberto Leite Fonseca;
c) deferir o pedido de sustentação oral interposto pelo Sr. Luiz Roberto Leite Fonseca, conforme autoriza o art. 168 do Regimento Interno do TCU (peça 51, p. 9) ;
d) com fundamento nos arts. 1º, inciso I, 16, inciso I, 17 e 23, inciso I, da Lei 8.443/1992 c/c os arts. 1º, inciso I, 207 e 214, inciso I, do Regimento Interno, julgar regulares as contas do Sr. Isaú Gerino Vilela da Silva, dando-lhe quitação;
e) com fundamento nos arts. 1º, inciso I, 16, inciso III, alíneas 'a' e 'b', e 23, inciso III, da Lei 8.443/1992, c/c os arts. 1º, inciso I, 209, incisos I e II, e 214, inciso III, do Regimento Interno, julgar irregulares as contas do Sr. Luiz Roberto Leite Fonseca;
f) aplicar ao Sr. Luiz Roberto Leite Fonseca a multa prevista no art. 58, incisos I e II, da Lei 8.443/1992 c/c o art. 268, incisos I e II, do Regimento Interno, fixando-lhes o prazo de 15 (quinze) dias, a contar das notificações, para comprovar, perante o Tribunal (art. 214, inciso III, alínea 'a', do Regimento Interno) , os recolhimentos das dívidas aos cofres do Tesouro Nacional, atualizadas monetariamente desde a data do presente acórdão até a dos efetivos recolhimentos, se forem pagas após o vencimento, na forma da legislação em vigor;
g) rejeitar as alegações de defesa apresentadas pelo Estado do Rio Grande do Norte;
h) com fundamento no art. 12, §§ 1º e 2º, da Lei 8.443/1992 e no art. 202, §§ 2º e 3º do Regimento Interno do TCU, fixar novo e improrrogável prazo de 15 (quinze) dias para que o Estado do Rio Grande do Norte comprove, perante o Tribunal, o recolhimento das importâncias abaixo discriminadas aos cofres do Fundo Nacional de Saúde, atualizadas monetariamente a partir das datas indicadas até a data do efetivo recolhimento, na forma da legislação em vigor:
	DATA DA OCORRÊNCIA
	VALOR ORIGINAL (R$) 

	14/12/2012
	24.009,25

	20/12/2012
	1.004,39

	24/01/2013
	183.470,46

	29/01/2013
	1.196,94

	08/02/2013
	266,65

	12/03/2013
	266,65

	08/04/2013
	266,65

	26/06/2013
	7.368,00

	03/07/2013
	767,11

	06/08/2013
	239,47

	18/11/2013
	2.371,45

	04/12/2013
	44.330,19

	26/12/2013
	230,88

	22/12/2012
	1.748,02

Valor atualizado sem juros de mora até 29/6/2020: R$ 391.187,61
i) informar ao Estado do Rio Grande do Norte que a liquidação tempestiva do débito atualizado monetariamente saneará o processo e permitirá que suas contas sejam julgadas regulares com ressalva, dando-lhe quitação, nos termos do art. 202, § 4º, do Regimento Interno do TCU, ao passo que a ausência dessa liquidação tempestiva levará ao julgamento pela irregularidade das contas, com imputação de débito a ser atualizado monetariamente e acrescido de juros moratórios, nos termos do art. 19 da Lei 8.443/1992;
j) autorizar, desde logo, a cobrança judicial das dívidas, caso não atendidas as notificações, nos termos do art. 28, inciso II, da Lei 8.443/1992;
l) autorizar, caso requerido e se o processo não tiver sido remetido para cobrança judicial, o parcelamento das dívidas em até 36 (trinta e seis) parcelas mensais e consecutivas, nos termos do art. 26 da Lei 8.443/1992 c/c o art. 217 do RI/TCU, fixando-se o vencimento da primeira parcela em quinze dias, a contar do recebimento da notificação, e os das demais a cada 30 dias, devendo incidir sobre cada valor mensal os correspondentes acréscimos legais, na forma prevista na legislação em vigor, bem como esclarecer ao responsável que, em caso de parcelamento da dívida, a falta de pagamento de qualquer parcela importará no vencimento antecipado do saldo devedor (art. 217, § 2º, do RI/TCU) ;
m) remeter cópia da deliberação que vier a ser exarada ao Fundo Nacional de Saúde, para ciência."
		É o Relatório.

8.1. do Estado do Rio Grande do Norte: Carlos Frederico Braga Martins (OAB/DF 48.750); 
8.2. do Sr. e Isaú Gerino Vilela da Silva: Werbert Benigno de Oliveira Moura (OAB/RN  8703).

Procuradora-Geral Cristina Machado da Costa e Silva.

TOMADA DE CONTAS ESPECIAL. CONVÊNIO. AQUISIÇÃO DE EQUIPAMENTO E MATERIAL PERMANENTE, ALÉM DA REALIZAÇÃO DE ESTUDO PARA OBTER INFORMAÇÕES OBJETIVAS E DINÂMICAS RELATIVAS A INDICADORES OBTIDOS DO SISTEMAS DE INFORMAÇÕES DE MORTALIDADE (SIM) E DE NASCIDOS VIVOS (SINASC) E FORTALECER O SISTEMA ÚNICO DE SAÚDE. IMPUGNAÇÃO TOTAL DAS DESPESAS REALIZADAS. NÃO DEVOLUÇÃO DO SALDO DE CONVÊNIO, INCLUINDO OS RENDIMENTOS DE APLICAÇÃO FINANCEIRA E O VALOR PROPORCIONAL À CONTRAPARTIDA PACTUADA. CITAÇÃO SOLIDÁRIA DO ENTE FEDERADO E DE DOIS RESPONSÁVEIS. AFASTAMENTO DA RESPONSABILIDADE DOS EX-GESTORES. CONTAS REGULARES DE UM RESPONSÁVEL E REGULARES COM RESSALVA DE OUTRO. REJEIÇÃO DA DEFESA DO ENTE FEDERADO. IMPOSSIBILIDADE DE SE AFERIR A BOA-FÉ DE ENTE PÚBLICO. FIXAÇÃO DE NOVO E IMPRORROGÁVEL PRAZO PARA O RECOLHIMENTO DO DÉBITO.

TOMADA DE CONTAS ESPECIAL (TCE)

Secretaria de Controle Externo de Tomada de Contas Especial - Secex/TCE.

Em exame a Tomada de Contas Especial instaurada pelo Fundo Nacional de Saúde - FNS, em decorrência de irregularidades detectadas na gestão dos recursos públicos do Convênio 3.063/2007 (Siafi 617426) , celebrado entre a União, por intermédio do Ministério da Saúde, e a Secretaria de Estado de Saúde Pública do Rio Grande do Norte - SESAP/RN.
2.	A referida avença tinha por objeto dar apoio técnico e financeiro para aquisição de equipamento, material permanente e realização de estudo para obtenção de informações objetivas e dinâmicas relativas a indicadores obtidos nos Sistemas de Informações de Mortalidade (SIM)  e de Nascidos Vivos (SINASC) , visando ao fortalecimento do Sistema Único de Saúde (SUS) . 
3.	Para a execução do ajuste, foi previsto o valor total de R$ 224.400,00, sendo R$ 204.000,00 à conta da concedente e R$ 20.400,00 de contrapartida da convenente. Os recursos federais foram liberados, em uma única parcela, por meio de Ordem Bancária, em 8/4/2008 (peça 11) . A vigência inicial era de 31/12/2007 a 23/2/2009 e foi prorrogada, por meio de oito termos aditivos, até 28/12/2013 (peça 7) , tendo o prazo final para apresentação da prestação de contas ocorrido em 26/2/2014 (peça 7, p. 15) .
4.	Os recursos transferidos pelo FNS à Secretaria de Estado da Saúde Pública do Rio Grande do Norte foram fiscalizados pelo Ministério da Saúde, conforme consignado nos Relatórios de Verificação in loco 94-1/2008, 14-2/2011 e 30-3/2012 (peça 17) . À época do último relatório citado, de 30/7/2012, registrou-se que a SESAP/RN não tinha iniciado a execução física do ajuste (peça 17, p. 27 e 29) .
5. 	No relatório do Tomador de Contas, o Ministério da Saúde quantificou o dano em R$ 267.536,11, responsabilizando os Srs. Isaú Gerino Vilela da Silva e Luiz Roberto Leite Fonseca, ex-secretários estaduais, bem como a Secretaria de Estado da Saúde Pública do Rio Grande do Norte - SESAP/RN (peça 34) . O prejuízo ao erário foi atribuído aos responsáveis nos seguintes montantes:
	5.1. R$ 210.214,34 ao Sr. Isaú Gerino Vilela da Silva, Secretário Estadual da Saúde no período de 5/6/2012 a 20/3/2013, solidariamente com a SESAP/RN;
	5.2. R$ 55.573,75 ao Sr. Luiz Roberto Leite Fonseca, Secretário Estadual da Saúde no período de 23/3/2013 a 31/12/2014, solidariamente com a SESAP/RN; e
	5.3. R$ 1.748,02 exclusivamente à SESAP/RN, em face da falta de aplicação da contrapartida.
6.	Consoante o disposto naquele documento, o débito decorre das seguintes constatações:
	6.1. os recursos do convênio foram transferidos da conta específica por força de decisão judicial, para quitação de dívidas do ente federado relacionadas à área de saúde; 
	6.2. o saldo do convênio não foi devolvido;
	6.3. não devolução da proporcionalidade da contrapartida pactuada;
	6.4. não apresentação do relatório consolidado das ações desenvolvidas; e
	6.5. não apresentação de justificativa quanto à execução parcial do convênio.
7.	No âmbito deste Tribunal, a Secretaria de Controle Externo de Tomada de Contas Especial - Secex/TCE na sua primeira instrução dos autos (peça 39) discordou do tomador de contas especial apenas no que tange à imputação do dano de R$ 1.748,02, referente à falta de aplicação da contrapartida, entendendo que o Sr. Luiz Roberto Leite Fonseca responderia solidariamente por esse débito com a SESAP/RN (peça 39) . 
8.	Ainda no tocante a essa primeira análise, a unidade técnica concluiu que, além das citações direcionadas aos ex-secretários e à Secretaria, deveria ser realizada a audiência do Sr. Luiz Roberto Leite Fonseca, secretário no período de 23/3/2013 a 31/12/2014, em face de sua omissão no dever de prestar contas da execução do convênio, visto que a prestação de contas só foi efetuada pelo seu sucessor em 8/4/2015, tendo sido encaminhada documentação em 22/4/2015, mais de um ano após o prazo previsto (26/2/2014) .
9.	Posteriormente, a unidade técnica expediu novas citações aos responsáveis, por ter incorrido em erro ao citar a Secretaria de Estado da Saúde Pública do Rio Grande do Norte e não o Estado do Rio Grande do Norte/RN que é o detentor de personalidade jurídica de direito público interno, conforme o disposto no art. 41, inciso II, do Código Civil de 2002, de modo que tal ente federado deveria responder pela devolução da dívida apontada nesta TCE, e não a SESAP/RN, por não se tratar de uma entidade independente, mas sim de um órgão pertencente àquele estado (peça 67) . 
10.	Com base em tais ponderações, a unidade especializada levou a efeito, por delegação de competência deste Relator, as seguintes medidas:  
	10.1. citação solidária do Sr. Isaú Gerino Vilela da Silva e do Estado do Rio Grande do Norte pelo débito de R$ 210.214,34;
	10.2. citação solidária do Sr. Luiz Roberto Leite Fonseca e do Estado do Rio Grande do Norte no valor de R$ 57.321,77; e
	10.3. audiência do Sr. Luiz Roberto Leite Fonseca, em face da omissão no dever de prestar contas da execução do Convênio 3.063/2007.
11.	Efetuadas as devidas comunicações processuais, o Sr. Luiz Roberto Leite Fonseca e o Estado do Rio Grande do Norte apresentaram suas defesas (peças 51 e 82) , tendo o Sr. Isaú Gerino Vilela da Silva optado pela revelia. 
12.	A Secex/TCE, após examinar os argumentos dos responsáveis apresentou proposta de mérito que contempla, em síntese: i) julgar regulares as contas do Sr. Isaú Gerino Vilela da Silva; ii) julgar irregulares as contas do Sr. Luiz Roberto Leite Fonseca, aplicando-lhe a multa prevista no art. 58, incisos I e II, da Lei 8.443/1992; e iii) fixar novo e improrrogável prazo para que o Estado do Rio Grande do Norte recolha, aos cofres do Fundo Nacional de Saúde, o débito apurado nestes autos.
13.	De seu turno, o Parquet especializado, em parecer da lavra da Procuradora-Geral Cristina Machado da Costa e Silva, manifestou-se em concordância com a proposta acima resumida.
14.	Aos responsáveis que estiveram à frente da Secretaria de Estado da Saúde Pública do Rio Grande do Norte, nos períodos de ocorrência dos débitos, foi atribuída a responsabilidade, solidariamente com o Estado do Rio Grande do Norte, por utilizar recursos públicos do Convênio 3.063/2007 para a liquidação de dívidas vinculadas a processos judiciais relativos a interesses exclusivos do Convenente.
15.	Na defesa acostada aos autos, o Sr. Luiz Roberto Leite Fonseca alegou, no essencial, que, por decisão judicial, os recursos financeiros das contas bancárias vinculadas à Secretaria de Estado da Saúde Pública do Rio Grande do Norte - Sesap/RN foram sequestrados para pagamento de dívidas do Estado do Rio Grande do Norte, e, nesse contexto, os agentes públicos não tinham o controle dessa situação atípica. Afirmou que a responsabilidade pela restituição dos valores do convênio deveria recair exclusivamente no ente federado.
16.	Assiste razão à unidade técnica e ao Parquet ao concluir pelo afastamento da responsabilidade dos ex-Secretários Estaduais de Saúde, no que se refere ao uso dos recursos públicos constantes da conta específica da avença, por força de decisão judicial, para quitação de dívidas do Estado do Rio Grande do Norte, alheias ao objeto pactuado no Convênio 3.063/2007. 
17.	De fato, o emprego do saldo constante da conta específica do convênio para quitação de dívidas do ente federado, por decisão judicial, não deve ser imputado aos ex-Secretários de Estado. Trata-se de irregularidade na utilização de recursos públicos que não foi por eles causada. Os ex-gestores não poderiam ter impedido o cumprimento da decisão judicial, muito embora pudessem ter acionado o departamento jurídico do governo para explicar que os recursos federais da conta específica tinham destino acordado com a União.
18.	Entretanto, mesmo que tivesse sido adotada alguma providência nesse sentido - o que não se tem notícias nos autos - isso não seria garantia de eventual reversão da decisão judicial em prol da União, de modo a salvaguardar os recursos do convênio do aludido bloqueio judicial.
19.	Situação diversa é observada no que tange à responsabilização do Estado do Rio Grande do Norte por esse fato. O ente se beneficiou diretamente com a aplicação dos recursos oriundos do Convênio 3.063/2007 com o pagamento de dívidas imputadas ao próprio estado da federação. Dessa forma, o raciocínio acima aplicado aos ex-secretários não é passível de ser adotado ao ente, perdurando sua responsabilidade por este débito.
20.	O Sr. Luiz Roberto Leite Fonseca também havia sido citado pelo valor da contrapartida não aplicada, entretanto, compreendo que apenas o Estado do Rio Grande do Norte usufruiu de vantagem ao deixar de aplicar a contrapartida proporcional prevista pelo convênio. Em conformidade com o entendimento esposado pela Secex/TCE, afasta-se também a responsabilização do ex-secretário em relação a esse débito que lhe foi imputado, acatando os seus argumentos de defesa referentes a essa irregularidade.
21.	No respeitante à omissão no dever de prestar contas, o Sr. Luiz Roberto Leite Fonseca  afirma que solicitou prazo adicional de 45 dias para apresentar defesa acerca da falta do envio da prestação de contas no prazo estipulado pela avença, e que tal prorrogação era essencial para que pudesse apresentar justificativas sobre essa irregularidade.
22.	Tal argumento não merece prosperar, tendo em vista que a dilatação de prazo foi concedida, em 27/11/2018 (peça 54) , mas o ex-secretário não apresentou elementos novos em suas alegações de defesa decorrido mais de um ano do atendimento desse pedido.
23.	Por derradeiro, afirma que havia um enorme déficit de servidores no estado, bem como que sua enorme responsabilidade como gestor da pasta da saúde o impedia de acompanhar diretamente as inúmeras demandas encaminhadas à SESAP/RN, de modo que afirma não existir dolo ou má-fé da sua parte quanto à ausência de prestação de contas.
24.	Nesse sentido, cumpre destacar que a prestação de contas do convênio em tela foi apresentada, intempestivamente, pelo gestor sucessor, em 22/4/2015, isto é, 14 meses após o prazo derradeiro. 
25. 	A unidade técnica considerou grave a ocorrência e sugeriu, em razão disso, a irregularidade das contas do Sr. Luiz Roberto Leite Fonseca e a aplicação das multas dos incisos I e II do art. 58 da Lei 8.443/1992.
26.	Com as devidas vênias, discordo do encaminhamento indicado pela unidade instrutiva, pelos motivos adiante consignados.
27. 	Em que pese o atraso na remessa da prestação de contas ao Concedente, há de se reconhecer que a omissão inicial foi suprida pelo sucessor do Sr. Luiz Roberto Leite Fonseca, com a entrega da documentação referente à prestação de contas, muito antes de o responsável ser notificado da audiência por parte deste Tribunal, em 31/8/2018 (peça 41) . O caso, portanto, é de intempestividade na remessa da prestação de contas ao Concedente e não de omissão no dever de prestar contas.
28. 	A jurisprudência do Tribunal considera que a omissão no dever de prestar contas fica caracterizada apenas a partir da citação do responsável. A apresentação das contas até o momento anterior ao de sua citação configura intempestividade no dever de prestar contas e deve ser considerada como falha formal. O mesmo entendimento foi alcançado para situação fática semelhante em processo de Tomada de Consta Especial, no qual o Sr. Luiz Roberto Leite Fonseca também constava como responsável (v.g.: Acórdão 8003/2020-TCU-Segunda Câmara, de minha lavra) .
29. 	Ademais, o lapso temporal, ainda que configure atraso, não foi considerado grave pelo próprio órgão concedente, tampouco constituiu o motivo da instauração desta tomada de contas especial (peça 2, p. 50-56) . Dessa forma, considero que tal falha enseja somente ressalva nas contas do ex-Secretário.
30. 	Com tais considerações, cabe, desde logo, julgar regulares as contas do Sr. Isaú Gerino Vilela da Silva e regulares com ressalva as do Sr. Luiz Roberto Leite Fonseca.
31.	Passa-se à análise das alegações de defesa apresentadas pelo Estado do Rio Grande do Norte.
32.	Em sua defesa, alegou o ente federado ser indevida a sua inclusão no rol de responsáveis desta Tomada de Contas Especial, porquanto o atual Chefe do Poder Executivo do Estado do Rio Grande do Norte não integrava a administração estadual passada, não havendo participado da execução do objeto do Convênio 3.063/2007.
33.	 Invoca o postulado da intranscedência subjetiva da sanção, para defender que não se pode penalizar a atual administração do Estado do Rio Grande do Norte por supostas irregularidades praticadas em gestões anteriores.
34.	 E, ao final, requer o reconhecimento da ocorrência de fato maior, em decorrência de decisão judicial que bloqueou os recursos federais e impediu a execução do objeto ajustado no Convênio 3.063/2007, para arquivar os autos desta TCE em relação ao Estado do Rio Grande do Norte.
35. 	Assiste razão à unidade técnica e ao MP/TCU quando entendem por rejeitar a defesa oferecida pelo Estado do Rio Grande do Norte, pois as justificativas são insuficientes para afastar a responsabilidade do ente federado no dever de recompor o dano causado ao erário federal.
36. 	Cumpre ressaltar que, nos termos da Decisão Normativa/TCU 57/2004, o Estado do Rio Grande do Norte se beneficiou indevidamente dos recursos públicos federais do Convênio 3.063/2007, ainda que sequestrado por força de decisão judicial, para quitação de dívidas do próprio ente federado.
37. 	Tal situação, sem dúvida, caracteriza desvio de finalidade dos valores avençados e, consequentemente, débito, o qual deve ser ressarcido pela aludida unidade da Federação ao Concedente. Nesse sentido, trago trecho do Voto do Ministro Augusto Nardes que embasou o recente Acórdão 12915/2020-TCU-Segunda Câmara:
"8. No caso, apurou-se que a execução físico-financeira do objeto pactuado restou inviabilizada em decorrência da penhora judicial da totalidade dos recursos conveniados para pagamento de passivos trabalhistas da entidade convenente, o que se deu em virtude da não adoção de ações tempestivas visando ao resguardo do patrimônio público por parte dessa entidade.
9. Como colocado pela unidade técnica, a entidade convenente deixou de adotar as medidas cabíveis para garantir a regular gestão financeira das verbas públicas, acautelando-se para que demandas judiciais não comprometessem a disponibilidade dos recursos conveniados.
10. Destarte, os recursos conveniados foram utilizados no pagamento de despesas próprias da convenente, não previstas no plano de trabalho, ainda que por força de determinação judicial, o que, ante a constatação da impossibilidade de recuperação desses recursos, configurou prejuízo aos cofres do FNS e impõe à Fundação convenente o dever de reparação.
11. Em casos como esse, a jurisprudência deste Tribunal é no sentido de que o bloqueio judicial de recursos de convênio para pagamento de dívidas trabalhistas do convenente caracteriza desvio de finalidade e, portanto, não afasta o dever do ente beneficiado de ressarcir os valores bloqueados aos cofres do concedente." (grifos acrescidos) 
38. 	Como se vê, o contexto fático não comporta a aplicação do suscitado postulado da intranscedência subjetiva da sanção, porquanto, em todo o tempo, é o próprio ente federado quem se beneficia do desvio de finalidade dos recursos do Convênio 3.063/2007 para quitar as suas dívidas judiciais, não havendo provas nos autos de que tenha adotado as providências necessárias para ressarcir o dano causado ao erário federal mediante o bloqueio e o sequestro judicial dos valores do aludido ajuste.
39. 	A propósito, transcrevo excerto do relatório integrante do Acórdão 7839/2016-TCU-Segunda Câmara (rel. Min. Ana Arraes) , em que se aborda a questão da intranscedência subjetiva de sanção:
"84. Inicialmente, ocorre que a teoria da intranscedência, em breve síntese, diz que o ente federado é imune à responsabilidade advinda de atos praticados por antigos gestores, porém somente é aplicável caso este mesmo ente federado comprove ter adotado as providências legais cabíveis para sanar a lesão ao erário.
85. O STF nos autos do processo Ac 3135 AgR/DF, o Relator Exmo. Ministro Luis Roberto Barroso afirmou o seguinte:
'Em relação ao princípio da intranscedência, anoto que ele é inaplicável às hipóteses em que o ente federado não comprova ter adotado as providências legais cabíveis para sanar a lesão ao erário. Essa comprovação é imprescindível para que as disposições da Lei de Responsabilidade Fiscal tenham efetividade. Se bastasse a substituição do gestor considerado faltoso para imunizar o ente federado à observância da estrita legalidade e das regras de equilíbrio orçamentário e fiscal, a lesão ao erário e as práticas contrárias à moralidade administrativa correriam o risco de persistir, pois elas não são resolvidas por alterações pontuais nos quadros intermediários e de entrada da administração. Ademais, a utilidade da LRF e da legislação de regência análoga partem da constatação de que é impossível alcançar o desenvolvimento nacional e regional com descontrole de gastos, baixa eficiência na utilização de dinheiro público e endividamento excessivo. Assim, a expectativa da realização de programas ou obras necessárias à redução das desigualdades locais deve ser temperada à luz das salvaguardas estabelecidas pelo conjunto dos representantes da vontade política dos Estados, do Distrito Federal e dos cidadãos na LC 101/2000.'" (grifos acrescidos) 
40. 	Outrossim, convém destacar que o caso descrito nestes autos tipifica desvio de finalidade do Convênio 3.063/2007 em benefício direto do ente federado e em prejuízo ao erário federal, não se tratando da suscitada hipótese de força maior prevista no Código Civil brasileiro (Lei 10.406/2002, art. 393) . Portanto, não procede o pedido de arquivamento desta TCE, em relação ao Estado do Rio Grande do Norte, com base na alegada hipótese de excludente de responsabilidade.
41.	Acerca do saldo remanescente do Convênio 3.063/2007, não foi anexada aos autos qualquer documentação capaz de comprovar a devolução dessa quantia ao Concedente, de tal forma que permanece o débito incialmente apontado. 
42.	Assim, restou caracterizada ofensa à Cláusula Segunda do instrumento firmado, alínea II, item 2.15 (peça 6, p. 3) , pela qual o Convenente obrigou-se a recolher à conta única do Tesouro Nacional, no prazo improrrogável de 30 (trinta) dias após a conclusão ou extinção do convênio, o saldo remanescente dos recursos financeiros repassados, inclusive os rendimentos da aplicação financeira.
43.	Ainda quanto ao débito referente a esse saldo remanescente, considerando que a quantia em questão se encontrava depositada em conta da titularidade do Estado do Rio Grande do Norte, conforme extratos relativos à movimentação financeira na conta específica do ajuste acostados aos autos, recai apenas no ente público a obrigação de sua restituição aos cofres do Tesouro Nacional, não devendo ser imputado débito ao ex-secretário estadual de saúde.
44.	Por sua vez, no que tange ao valor do prejuízo ao erário atribuído à contrapartida não aplicada, entendo que não houve dano ao erário. Como nenhuma parcela do convênio foi executada, não há que se falar em recomposição à União correspondente à parcela dos recursos federais que substituíram, indevidamente, o valor da contrapartida na implementação do objeto do ajuste. 
45.	Esse foi o meu posicionamento no Voto que embasou o Acórdão 4509/2018-TCU-Segunda Câmara, consoante transcrição a seguir:   
"21. Sobre questão da contrapartida, acolho o entendimento do MP/TCU referente à incompatibilidade da cobrança proporcional do valor da contrapartida defendida pela unidade técnica ao mesmo tempo em que apregoava o ressarcimento do total dos recursos federais transferidos ao convenente. A devolução de contrapartida deve respeitar a proporcionalidade fixada na avença para os gastos incorridos na execução do objeto ajustado. Assim, na impugnação do total dos recursos federais, não há que se falar em devolução proporcional de contrapartida, ficando, portanto, afastada, nesse ponto, a responsabilidade do ex-Prefeito, Sr. José Acélio Paulino de Freitas, e do Município de Acarapé/CE, pessoa jurídica de direito público que deve ser excluída da relação processual destes autos.  (grifos acrescidos)  
46.	Por fim, considerando a impossibilidade de se aferir a boa-fé de ente público beneficiado por transferências voluntárias (v.g.: Acórdão 1028/2008-TCU-Plenário e 10.060/2015 - 2ª Câmara, ambos da relatoria do Min. Raimundo Carreiro) , entendo que o melhor encaminhamento a ser dado nestes autos, é rejeitar as alegações de defesa do Estado do Rio Grande do Norte e fixar-lhe novo e improrrogável prazo quinzenal para recolhimento ao FNS dos valores ora apurados, acrescidos da atualização monetária.
47.	Nesse sentido trago a recente jurisprudência desta Corte de Contas a seguir transcrita: 
Voto do Ministro Benjamin Zymler que embasou o Acórdão 7284/2020-TCU-Primeira Câmara:
"23. Em relação à aplicação dos recursos em desacordo com o objeto pactuado (pagamentos de despesas com servidores municipais e realização de bloqueios judiciais) , no valor de R$ 132.326,59, resta incontroverso nos autos que foram destinados a honrar dívidas do Município de João Costa/PI.
24. Verifica-se, contudo, que os recursos foram aplicados em benefício da comunidade, o que induz à responsabilização do município pelo débito e a aplicação de sanção à gestora por ter descumprido os termos pactuados, tal qual exposto em significativa corrente jurisprudencial desta Corte de Contas (v.g. Acórdão 1885/2015-TCU-Plenário, 10.841/2018, 4205/2011, 8670/2011 e 7.585/2015 da Primeira Câmara e 5.224/2015 da Segunda Câmara) . 
27. Caso a gestora respondesse pelo débito, como proposto nos pareceres precedentes, estaria caracterizado o aumento patrimonial sem justa causa do município, que foi efetivamente o beneficiário dos recursos. A respeito, registro que o fundamento jurídico da responsabilização civil do ente municipal ocorre consoante o princípio de direito de vedação ao enriquecimento sem causa, de acordo com a seguinte disposição do Código Civil:
'Art. 876 - Todo aquele que recebeu o que lhe não era devido fica obrigado a restituir; obrigação que incumbe àquele que recebe dívida condicional antes de cumprida a condição.'
25. Assim, entendo caber a rejeição das alegações de defesa do Município de Francisco Alves, de forma a ser concedido novo e improrrogável prazo para o recolhimento do débito, nos termos do art. 12, § 1º, da Lei 8.443/1992. Isso porque a jurisprudência entende que milita em favor das pessoas jurídicas de direito público a presunção de boa-fé (v.g. Acórdão 10841/2018-TCU-Primeira Câmara) . 
26. Outrossim, a permissão para que a municipalidade recolha o débito sem a incidência de juros de mora evitará que a população local sofra mais ainda as consequências do inadimplemento do objeto pactuado (v.g. Acórdão 10841/2018-TCU-Primeira Câmara) ." (grifos acrescidos) 
48.	Ressalto que esse entendimento que ora proponho já foi adotado nos Acórdãos 1.669/2021  e 8.003/2020, ambos desta 2ª Câmara e de minha relatoria, que trataram de outros ajustes (Convênios 3.591/2004 e  3.725/2007, respectivamente) , celebrados entre a União, por intermédio do Ministério da Saúde, e a Secretaria de Estado de Saúde Pública do Rio Grande do Norte, nos quais também restou constatado desvio de finalidade na aplicação de recursos federais que tinham sido repassados objetivando restritamente o fortalecimento do Sistema Único de Saúde - SUS.
	Ante o exposto, voto por que seja adotado o Acórdão que ora submeto a este Colegiado. 
	
T.C.U., Sala das Sessões, em 27 de julho de 2021.
MARCOS BEMQUERER COSTA
Relator